臺灣高等法院刑事判決
　　　　　　　  110年度上訴字第773號
上  訴  人
即  被  告  黃建晴




上列上訴人即被告因詐欺案件，不服臺灣新竹地方法院109年度
易字第708號，中華民國109年12月31日第一審判決（起訴案號：
臺灣新竹地方檢察署109年度偵緝字第590號），提起上訴，本院
判決如下：
    主  文
原判決撤銷。
黃建晴以網際網路對公眾散布而犯詐欺取財罪，處有期徒刑陸月
。緩刑貳年。
    事  實
一、黃建晴明知其並無43吋LED電視二手電視可供出售，竟基於
    以網際網路對公眾散布而詐欺取財之犯意，先於民國108年9
    月19日，利用電子設備連接網際網路，在臉書「新竹二手跳
    蚤市場」屬公開且不特定多數人得以共見共聞之社團上，PO
    文販賣及張貼43吋LED二手電視一台照片，而刊登不實出售
    廣告，擬以新臺幣（下同）3500元至4000元販售上開二手電
    視，嗣經張世杰在其位於新竹市香山區住處，見上開PO文及
    照片之廣告後，乃在「新竹二手跳蚤市場」以臉書通訊軟體
    Messenger直接與黃建晴連絡，2人約定以3000元交易上開二
    手電視一台，張世杰並於108年9月23日依黃建晴以Messenge
    r指示傳送之不知情羅燕昌中國信託銀行匯款帳號000-00000
    0000000號，而臨櫃匯款3000元至上開帳戶內以支付價金。
    然黃建晴於收款後復持續向張世杰佯稱業已出貨，惟張世杰
    直至108年10月8日仍未收到上開二手電視始知受騙。
二、案經張世杰訴由新竹市警察局第三分局報告臺灣新竹地方檢
    察署檢察官偵查起訴。
    理  由
壹、證據能力之認定部分：
　　按刑事訴訟法第159 條之5 立法意旨，在於確認當事人對於
    傳聞證據有處分權，得放棄反對詰問權，同意或擬制同意傳
    聞證據可作為證據，屬於證據傳聞性之解除行為，如法院認
    為適當，不論該傳聞證據是否具備刑事訴訟法第159 條之1
    至第159 條之4 所定情形，均容許作為證據，不以未具備刑
    事訴訟法第159 條之1 至第159 條之4 所定情形為前提。此
    揆諸「若當事人於審判程序表明同意該等傳聞證據可作為證
    據，基於證據資料愈豐富，愈有助於真實發見之理念，此時
    ，法院自可承認該傳聞證據之證據能力」立法意旨，係採擴
    大適用之立場。蓋不論是否第159 條之1 至第159 條之4 所
    定情形，抑當事人之同意，均係傳聞之例外，俱得為證據，
    僅因我國尚非採澈底之當事人進行主義，故而附加「適當性
    」之限制而已，可知其適用並不以「不符前四條之規定」為
    要件（最高法院104 年度第3 次刑事庭會議決議參照）。經
    查，本件以下所引用之供述或非供述證據，因檢察官、被告
    黃建晴對各該證據方法之證據能力，分別表示：沒有意見，
    同意有證據能力，或沒有意見而不予爭執等語（詳本院卷第
    72頁、第98頁至第101頁），而本院審酌上開供述或非供述
    等證據資料製作時之情況，無不當取供及證明力明顯過低之
    瑕疵，認以之作為證據應屬適當，揆諸前開規定，本院認前
    揭證據資料有證據能力，合先敘明。
貳、認定被告犯罪事實所憑之證據及理由：
一、上揭事實，分據被告黃建晴迭於原審、上訴理由狀內及本院
    審理中均坦承不諱（詳易字第708號卷第194頁、第199頁、
    本院卷第15頁、第71頁、第102頁至第103頁），核與告訴人
    張世杰於警詢及偵查中之指述（詳偵字第3435號卷第4頁至
    第5頁、第31頁至第31頁背面、第46頁、偵緝字第590號卷第
    37頁）相符，並有告訴人張世杰所提出其臨櫃匯款之中國信
    託銀行新臺幣存提款交易憑證：存款單收執聯影本1 份、告
    訴人張世杰與被告黃建晴間之臉書Messenger網路通訊資料
    翻拍照片（詳偵字第3435號卷第17頁至第22頁）、上開匯款
    帳戶個資檢視（帳戶：羅燕昌，中國信託商業銀行000-0000
    00000000 ）（詳偵字第3435號卷第16頁）、新竹市警察局
    第三分局中華派出所警員沈思妤109 年3 月7日偵查報告（
    詳偵字第3435號卷第3頁）、告訴人張世杰報案之內政部警
    政署反詐騙諮詢專線紀錄表、新竹市警察局第三分局中華派
    出所受理詐騙帳戶通報警示簡便格式表、金融機構聯防機制
    通報表單（詳偵字第3435號卷第8頁至第10頁）等附卷可稽
    。
二、按「刑法第339條之4加重詐欺罪，關於第1項第3款『以廣播
    電視、電子通訊、網際網路或其他媒體等傳播工具，對公眾
    散布而犯之。』之加重事由，其立法理由已敘明：『考量現今
    以電信、網路等傳播方式，同時或長期對社會不特定多數之
    公眾發送訊息施以詐術，往往造成廣大民眾受騙，此一不特
    定、多數性詐欺行為類型，其侵害社會程度及影響層面均較
    普通詐欺行為嚴重，有加重處罰之必要，爰定為第3款之加
    重處罰事由。』是刑法第339條之4第1項第3款之加重詐欺罪
    ，須以對不特定多數之公眾散布詐欺訊息為要件。行為人雖
    利用廣播電視、電子通訊、網際網路或其他媒體等傳播工具
    犯罪，倘未向公眾散布詐欺訊息，而係針對特定個人發送詐
    欺訊息，僅屬普通詐欺罪範疇。行為人若係基於詐欺不特定
    民眾之犯意，利用網際網路等傳播工具，刊登虛偽不實之廣
    告，以招徠民眾，遂行詐騙。縱行為人尚須對受廣告引誘而
    來之被害人，續行施用詐術，始能使之交付財物，仍係直接
    以網際網路等傳播工具向公眾散布詐欺訊息，無礙成立加重
    詐欺罪。」（詳最高法院107年度台上字第907號判決要旨）
    。經查被告黃建晴於本院審理時供稱：「那是一個在賣二手
    商品的臉書社團，只要不是違禁品都可以在那邊販售，當時
    我剛好要搬家，賣了蠻多很多家電出去，因為我被檢舉完就
    被撤掉，我一個文章就有寫很多東西要賣，也有PO照片，當
    初有冷氣、冰箱等，我當時有PO照片和內容，PO的照片就是
    43吋LED 二手電視，後來張世杰用FACEBOOK的messenger 跟
    我聯繫，我記得當初在臉書社團裡面我PO廣告是三千五還是
    四千元，張世杰用messenger 跟我聯繫殺價說可以用三千元
    嗎，我們就達成用三千元出售該台二手電視的合意。」等語
    （詳本院卷第71頁）、「我是在新竹二手跳蚤市場社團的臉
    書PO廣告要販賣43吋LED二手電視，而且有張貼照片，廣告
    上面寫說要三千五還是四千元出售，後來張世杰就用messen
    ger 跟我聯繫，殺價到三千元，我們就達成用三千元買賣43
    吋LED 二手電視的合意。」等語（詳本院卷第102頁），核
    與告訴人張世杰於偵查中所證：我沒有與被告見過面，就是
    在臉書上看到廣告才會跟他買東西等語（詳偵字第3435號卷
    第46頁）完全一致，足證被告黃建晴係先在臉書「新竹二手
    跳蚤市場」PO文販賣及張貼43吋LED二手電視一台照片，而
    刊登不實出售廣告，告訴人張世杰見到廣告後，始在「新竹
    二手跳蚤市場」臉書上刊登廣告人即被告黃建晴名稱下按下
    後連結被告黃建晴之臉書，再以Messenger私訊被告黃建晴
    達成以3000元購買本件二手電視之合意無誤，揆諸前述說明
    ，被告黃建晴仍係利用網際網路為傳播工具，刊登虛偽不實
    之廣告，以招徠民眾，遂行詐騙。縱被告黃建晴尚須對受廣
    告引誘而來之告訴人張世杰，續行利用Messenger施用詐術
    ，始能使告訴人張世杰交付財物，仍係直接以網際網路等傳
    播工具向公眾散布詐欺訊息，無礙成立加重詐欺罪。
三、次按建立臉書社團時，有三種隱私可供選擇，包括公開，不
    公開及私密性。而針對社團成員之貼文內容，何人可以閱讀
    一節，在公開社團，任何人均可閱讀；不公開及私密性之社
    團，則限於「目前社團成員」，始可閱讀，而臉書社團是否
    足以使不特定或多數社團成員均得以共見同聞，致於閱聽後
    有陷於錯誤之虞，而該當於「以網際網路之傳播工具，對公
    眾散布」之要件，而此攸關乎被告所為究係犯刑法第339條
    第1項之詐欺罪，抑係犯同法第339條之4第1項第3款之加重
    詐欺罪？自有詳加調查釐清之必要（詳最高法院106年度台
    上字第358號判決要旨）。經查臉書「新竹二手跳蚤市場」
    社團，為公開且不特定多數人得以共見共聞之社團，此有11
    0年3月29日「新竹二手跳蚤市場」臉書社團之列印資料存卷
    可稽（詳本院卷第85頁至第90頁，於110年3月29日於臉書直
    接於名稱打入「新竹二手跳蚤市場」，即可見聞有人PO出售
    相關二手物品之資訊），足見被告黃建晴於上開「新竹二手
    跳蚤市場」臉書社團PO文，仍屬同法第339條之4第1項第3款
    之加重詐欺罪。
四、核被告所為，係犯刑法第339條之4第1項第3款之以網際網路
    對公眾散布詐欺取財罪，檢察官起訴意旨原雖認被告黃建晴
    所犯係刑法第339條第1項之詐欺取財罪嫌，然被告黃建晴係
    利用網際網路「新竹二手跳蚤市場社團」之臉書公開社團刊
    登虛偽不實之販賣廣告訊息，對上網瀏覽該刊登販賣廣告訊
    息之告訴人張世杰施用詐術，故被告黃建晴所為應該當刑法
    第339條之4第1項第3款之以網際網路對公眾散布詐欺取財罪
    之犯行，惟因此與檢察官起訴之基本社會事實同一，且經原
    審及本院於審理時告知被告黃建晴此部分涉嫌罪名，爰依刑
    事訴訟法第300條規定，變更起訴法條。末按若有情輕法重
    之情形者，裁判時本有刑法第59條酌量減輕其刑規定之適用
    （司法院大法官釋字第263 號解釋意旨可資參照），從而其
    「情輕法重」者，縱非客觀上足以引起一般同情，惟經參酌
    該號解釋並考量其犯罪情狀及結果，適用刑法第59條之規定
    酌減其刑，應無悖於社會防衛之刑法機能（詳最高法院81年
    度台上字第865號判決意旨可資參照）。次按刑法第339條之
    4第1項第3款之以網際網路對公眾散布詐欺取財罪，其法定
    刑係1年以上7 年以下有期徒刑，得併科1百萬元以下罰金，
    然同為以網際網路對公眾散布詐欺取財之人，其原因動機不
    一，犯罪情節未必盡同，其以網際網路對公眾散布詐欺取財
　　行為所造成危害社會之程度自屬有異，法律科處此類犯罪，
    所設之法定最低本刑卻同為「1年以上有期徒刑」，不可謂
    不重，於此情形，自非不可依客觀之犯行與主觀之惡性二者
    加以考量其情狀，是否有可憫恕之處，適用刑法第59條之規
    定酌量減輕其刑，期使個案裁判之量刑，能斟酌至當，符合
    罪刑相當原則及比例、平等原則（詳最高法院96年度台上字
    第6103號、97年度台上字第4319號判決可資參照）。本件告
    訴人張世杰遭詐騙之金額為3000元，被告黃建晴所犯以網際
    網路對公眾散布詐欺取財之犯行，固應非難，然被告黃建晴
    犯後坦承犯行，且已當庭與告訴人張世杰和解承諾賠償新台
    幣2萬5000元，有原審調解筆錄在卷可證（詳易字第708號卷
    第204頁至第205頁）可考，本院審酌上情足認被告黃建晴確
    有悔意，衡情依刑法第339條之4第1項第3款之以網際網路對
    公眾散布詐欺取財罪科以最低度刑，仍有情輕法重之虞，爰
    依刑法第59條規定酌量減輕其刑。
五、原審詳為調查後，認被告黃建晴犯以網際網路對公眾散布詐
    欺取財罪，事證明確，予以論罪科刑，固非無見，惟被告黃
    建晴係於上開「新竹二手跳蚤市場」刊登不實出售二手電視
    廣告，經告訴人張世杰以臉書通訊軟體Messenger與被告黃
    建晴連絡而遭詐騙，觀諸卷內告訴人張世杰僅提供其與被告
    黃建晴間之臉書Messenger私訊資料翻拍照片（詳偵字第343
    5號卷第17頁至第22頁），則被告黃建晴為何構成以網際網
    路對不特定之公眾散布而犯詐欺取財未予說明其理由，即有
    不當，且被告黃建晴就本案之犯罪所得僅3000元，然業已與
    告訴人張世杰以2萬5000元和解，足見本案應有酌量減輕其
    刑規定之適用。是被告黃建晴上訴意旨以：被告誠心請求從
    輕處罰，因為我真不是刻意詐騙任何買家或被害人，如今不
    管有提告或沒有提告的，被告都一個一個誠心和解，應該退
    款的就退款，這樣才能解決問題，已經提告的當然必需一個
    一個和解，所以希望可否給易科罰金的機會，被告現在是司
    機，定會努力賺錢來跟每個買家和解，我現在就是專心從事
    旅遊包車司機工作了，從此不再從事網拍販售任何商品了，
    因為太多糾紛了，絕非詐騙任何人，如果真心想要詐騙就不
    會用自己的名字了，自己電話自己銀行資料來販售了，無論
    臉書、line軟體/名片刊登都堅持用自己本名，所以真的無
    心詐騙，被押的這段期間我想得非常清楚，應該怎麼一一解
    決，加上這段日子我所有的工作突然停擺，整個不知如何是
    好，送貨到一半就被帶到汐止分局然後到法院又突然被押到
    看守所，車上的包裹沒就這樣又被害人提告詐欺，被公司提
    告侵占、背信，以為我把客人的包裹怎麼了，我不是故意所
    犯，且被告跟被害人積極達成和解，為自己所涉刑法均坦承
    不諱，盼請酌情後，念誠被告心悔改跟和解，而非故意犯罪
    情況下，網開一面，我不是個讀書人也不懂這些事情，希望
    給個機會重新做人等語（詳本院卷第15頁刑事上訴狀所載）
    ，尚非完全無理由，且原審判決復有如前述之瑕疵可議，自
    應由本院予以撤銷改判。爰審酌被告正值青壯，身強體健，
    應思以正當工作賺取薪資，竟不思正途謀取生計，反利用網
    際網路向公眾散布不實買賣交易訊息，詐取他人金錢，造成
    他人財產損害及影響社會買賣交易之互信基礎，所為實不足
    取；惟念被告犯後坦承犯行，態度尚可，及被告大學畢業之
    教育程度、從事駕駛司機工作之經濟狀況等一切情狀，改量
    處如主文第二項所示之刑，以資懲儆。至刑法第41條第2 項
    、第3項分別規定「依前項規定得易科罰金而未聲請易科罰
    金者，得以提供社會勞動6 小時折算1 日，易服社會勞動」
    、「受六月以下有期徒刑或拘役之宣告，不符第一項易科罰
    金之規定者，得依前項折算規定，易服社會勞動。」，是被
    告黃建晴雖經本院量處有期徒刑6月，而得易服社會勞動，
    因法律已明定易服社會勞動之折算標準，本院毋庸於主文諭
    知如易服社會勞動之折算標準，併此敘明。末查被告前未曾
    因故意犯罪受有期徒刑以上刑之宣告，有本院被告前案紀錄
    表在卷可參，因一時失慮，致罹刑典，犯後已坦承犯行，且
    當庭與告訴人和解承諾賠償新台幣2萬5000元，業如前述，
    堪認被告有悔意，本院認本案對被告所為刑之宣告，以暫不
    執行為適當，爰併諭知緩刑2年，以勵自新。
六、末按刑法關於犯罪所得沒收、追徵不法利得之條文，係以杜
    絕避免行為人保有犯罪所得為預防目的，並達成調整回復財
    產秩序之作用，故以「實際合法發還」作為封鎖沒收或追徵
    之條件。然因個案中，被告仍可能與被害人達成和解、調解
    或其他民事上之解決，而以之賠償、彌補被害人之損失，此
    種將來給付之情狀，雖未「實際合法發還」，仍無礙比例原
    則之考量及「過苛條款」之適用，是應考量個案中將來給付
    及分配之可能性，並衡量「過苛條款」之立法意旨，仍得以
    之調節而不沒收或追徵，亦可於執行程序時避免重複執行沒
    收或追徵之危險。查本案被告詐欺告訴人之金額為3000元，
    告訴人於原審審理時已陳稱：被告已經賠償1300元等語（詳
    易字第708號卷第31頁），則迄今被告未賠償告訴人之犯罪
    所得為1700元（0000-0000＝1700），考諸被告已與告訴人於
    達成2萬5000元和解，業如前述，則將來若被告依約賠償或
    告訴人聲請強制執行程序受償，告訴人之損害即可彌補，
　　從而，就此犯罪所得宣告沒收有過苛之虞，爰依刑法第38條
    之2第2項之規定，就犯罪所得1700元部分不予宣告沒收或追
    徵。
據上論斷，應依刑事訴訟法第369條第1項前段、第364條、第299
條第1項前段、第300條，刑法第339條之4第1項第3款、第59條、
第38條之2第2項、第74條第1項第1款，刑法施行法第1條之1第1
項，判決如主文。
本案經檢察官林奕彣提起公訴，檢察官洪威華到庭執行職務。　
中　　華　　民　　國　　110 　年　　4 　　月　　21　　日
                  刑事第十九庭  審判長法  官  曾淑華
　                                    法  官  許文章
　　　　　　　　　                    法  官  陳文貴
以上正本證明與原本無異。
如不服本判決，應於收受送達後20日內向本院提出上訴書狀，其
未敘述上訴之理由者並得於提起上訴後20日內向本院補提理由書
（均須按他造當事人之人數附繕本）「切勿逕送上級法院」。
                                      書記官  謝秀青
中　　華　　民　　國　　110 　年　　4 　　月　　21　　日
附錄：本案論罪科刑法條全文 　　
中華民國刑法第339條之4
犯第339 條詐欺罪而有下列情形之一者，處1 年以上7 年以下有
期徒刑，得併科1 百萬元以下罰金：
一、冒用政府機關或公務員名義犯之。
二、三人以上共同犯之。
三、以廣播電視、電子通訊、網際網路或其他媒體等傳播工具，
    對公眾散布而犯之。
前項之未遂犯罰之。